臺灣基隆地方法院刑事判決　
111年度易字第218號
公  訴  人  臺灣基隆地方檢察署檢察官
被      告  白明德


選任辯護人  蔡聰明律師
上列被告因妨害名譽案件，經檢察官提起公訴（110年度偵字第5
566號），本院判決如下：
    主  文
白明德犯散布文字誹謗罪，處拘役拾日，如易科罰金，以新臺幣
壹仟元折算壹日。
    事  實
一、本案糾紛緣起：白明德與妻子朱雪華、顏麗娟與丈夫黃明福
    均為基隆市仁愛區成功一路「光華社區」住戶，黃明福自民
    國100年11月1日起至102年10月31日止、顏麗娟自102年11月
    1日起至103年10月31日及105年11月起迄107年間，擔任光華
    社區管理委員會之主任委員，白明德、朱雪華及社區多名住
    戶認為顏麗娟及黃明福在擔任主任委員期間，有經費帳目不
    清情形，又白明德與家人使用之社區停車位，因車輛車牌號
    碼與原登記車號不符，遭取消遙控鎖，白明德駕車時僅能每
    次通知警衛開啟停車場大門以為進出，因而對顏麗娟心生不
    滿，白明德及朱雪華乃於107年間對顏麗娟提起侵占及妨害
    自由告訴。白明德於107年12月15日下午，在「光華社區」
    地下停車場入口，以行動電話網路連結至社群社團網頁，發
    布指稱顏麗娟以黑道管理社區等誹謗言論之直播影片，而遭
    顏麗娟提起告訴，白明德所涉上開誹謗罪，經本院以108年
    度易字第421號判決判處拘役30日，上訴後，臺灣高等法院
    以109年度上易字第466號判決駁回上訴確定，民事訴訟部分
    ，經臺灣高等法院於109年10月20日以109年度附民字第182
    號判決白明德應給付顏麗娟新臺幣（下同）3萬元。
二、本案事實：白明德於109年11月間接獲基隆社區大學邀約擔
    任12月份公民週講師，於12月4日晚上7時至9時在社區大學
    講題「公寓大廈管理條例」，遂於109年11月17日，編輯內
    容除上開演講資訊外，另講述其與顏麗娟目前之糾紛「前彥
    頁XX主委向社大校長舉發本人在社區被判刑..是為了舉發她
    的不法案，被她鎖車一年四個月，不得已採取直播方式替社
    區拉她下台..我罵了檢察官，也說她黑道在治理社區，就被
    她抓到語柄，（黑道）她求償10萬賠償精神障礙，還要在社
    區及網路上、報紙上公開向她道歉，經法官調查後判賠她3
    萬...另據社大同仁告知，彥頁女士在小弟演講當天會去現
    場聆聽，也有了準備叫我冷靜不要生氣，想必她是想來鬧場
    ，刺激小弟她再錄音再去法院求償，錢太好賺了！」之發文
    ，白明德明知顏麗娟就民事訴訟求償內容為10萬元精神慰撫
    金，惟竟將「精神慰撫金」寫為「賠償精神障礙」，再於同
    日某時，基於誹謗犯意，將上開含有「精神障礙」文字之發
    文，以暱稱「白明德 佳明」名稱，上傳至特定多數人得以
    共見共聞之LINE群組「光華故鄉情社區大家作伙來」（成員
    105人）中，而以散布文字之方式指摘顏麗娟精神異常，足
    以貶損顏麗娟名譽及社會評價。
三、案經顏麗娟訴由臺灣基隆地方檢察署檢察官偵查起訴。
    理  由
壹、證據能力
　　按被告以外之人於審判外之陳述，雖不符刑事訴訟法第159
    條之1至第159條之4之規定，而經當事人於審判程序同意作
    為證據，法院審酌該言詞陳述或書面陳述作成時之情況，認
    為適當者，亦得為證據。當事人、代理人或辯護人於法院調
    查證據時，知有第159條第1項不得為證據之情形，而未於言
    詞辯論終結前聲明異議者，視為有前項之同意，刑事訴訟法
    第159條之5定有明文。查本判決所引用具傳聞性質之其他各
    項證據資料，經本院於審判期日依法踐行調查證據程序，檢
    察官、被告及辯護人就上開證據之證據能力均未爭執，於言
    詞辯論終結前亦未聲明異議，本院審酌上開證據作成時之情
    狀，並無違法或不當等情形，且與本案相關之待證事實具有
    關聯性，認為以之作為本案之證據亦屬適當，爰依前揭規定
    ，認均應有證據能力。
貳、實體部分
一、訊據被告白明德固不否認於上開時間上傳系爭文字內容至LI
    NE群組「光華故鄉情社區大家作伙來」，惟矢口否認有何誹
    謗犯意，辯稱：「我受邀社區大學擔任講師，請大家有興趣
    過來旁聽，也順便寫了被顏麗娟提告，是因為罵她黑道，被
    她抓到把柄，也講說她求償10萬元，請求公開在網路及報紙
    道歉，當時我只是抒發情緒，因為已經被判刑30日，怎麼會
    再想要誹謗她」。辯護人辯護意旨略以：被告在社區群組裡
    所述事項，是整個群組每人都知道的事，只是拿出來討論抒
    發情緒，可能有情緒上的用語，不是另外傳述、指摘或散布
    群組內成員不知道的事；至精神賠償用精神障礙的用語，雖
    然不當，也屬民事侵權行為範疇，不應因告訴人認為不舒服
    就以刑法苛責等語。經查：
　㈠上揭犯罪事實，業據證人即告訴人顏麗娟於偵訊中證述綦詳
    ，且有被告於109年11月17日上傳至LINE群組「光華故鄉情
    社區大家作伙來」之文字全文在卷可佐（他字卷第9-11頁）
    ，被告於上揭時間確實有上傳「她求償10萬賠償精神障礙」
    一語，將告訴人求償主張「精神慰撫金」指為「賠償精神障
    礙」，上開二詞意義全然不同，並無誤用餘地，況被告於11
    1年2月18日檢察官事務官詢問時亦辯稱：我聽聞告訴人有去
    看身心科，覺得告訴人精神耗弱，告訴人說我提告造成她心
    理負擔等語，是被告顯係故意指稱告訴人精神狀況異常，被
    告主觀上認其所指摘或傳述之內容，既為聽聞，並不具相當
    理由確信為真實，即具有惡意，主觀上有加重誹謗故意甚屬
    明確。從而本案事證明確，被告罪嫌堪予認定。
  ㈡至公訴意旨認被告上傳之文字中「顏女求償100萬」、「黑道
    」、「刺激小弟再錄音再去法院求償，錢太好賺了！」，其
    中求償100萬元應為10萬元，其他文字則捏詞形塑告訴人貪
    得無厭、小題大作等貶損告訴人之人格等節，因認被告此部
    分所為，亦犯刑法第310條第2項之加重誹謗罪嫌等。經查：
　⒈起訴書犯罪事實第8-10行關於被告發布「顏女求償100萬還
    要本人在社區發傳單向她道歉還要在網路上道歉，最後法官
    判賠3萬其他道歉被法官駁回...今天她自己發傳單，告訴大
    家她賺了3萬...好笑」等內容之時間，並非公訴意旨所指之
    109年11月17日。係告訴人於109年12月8日發送其與被告間
    之判決書、不起訴處分書之部分影本（擷取當事人及主文、
    處分結果欄）至各住戶信箱，住戶（iris彥年）於109年12
    月8日上午8時28分於LINE群組「光華故鄉情社區大家作伙來
    」，上傳其翻拍告訴人所發送之民事、刑案判決照片，發言
    ：「有人在信箱投這文件」、「大家有收到嗎?」，其後被
    告於同日11時59分以上開內文回覆，然則12時48分發現原書
    寫之100萬數字錯誤，即加以更正「是10!不是100，我的身
    價沒有那麼高~」（見偵卷第69、91、97頁）。從而公訴意
    旨所指上開內容之發布時間顯有錯誤，又據上開對話訊息前
    後連續觀之，係被告將10萬誤載為100萬，在49分鐘後即加
    以更正，顯見被告並無蓄意捏造不實內容之故意。
　⒉至109年11月17日被告發文內所寫提到「黑道」、「刺激小弟
    再錄音再去法院求償，錢太好賺了！」等語，綜合被告於10
    9年11月17日所發全文以觀，即可知被告係在談述其遭告訴
    人提出誹謗告訴之原因，係因在社群中以網路直播方式指稱
    告訴人黑道在治理社區，遭被告錄音，而被求償10萬元等情
    ，被告係在陳述事實經過，並非另行起意誹謗告訴人為黑道
    之意。而被告因誹謗案件，經告訴人提起附帶民事訴訟，經
    臺灣高等法院判決判處被告應給付告訴人3萬元，被告心有
    不甘，指稱「錢太好賺了」，意指告訴人不勞而獲，被告因
    受敗訴判決，縱然係以情緒化之語言加以批評，難謂出於惡
    意，又該言詞並非指摘毀損告訴人名譽之事，應認為屬言論
    自由而受憲法之保障，自難逕以刑法妨害名譽罪責相繩。
　⒊上開部分因與被告經論罪科刑之文字誹謗間，檢察官認係一
    個犯罪決意而為之接續犯，具有事實上一罪關係，爰不另為
    無罪諭知，附此敘明。　
二、論罪科刑：
　㈠核被告所為，係犯刑法第310條第2項之散布文字誹謗罪。
　㈡爰以行為人責任為基礎，審酌依照被告張貼系爭訊息文字之
    前後脈絡，可知被告是對告訴人擔任管理委員會主任委員期
    間之處事過程產生不滿，又因此與告訴人爭訟，被告刻意在
    151名住戶所在之LINE「光華故鄉情社區大家作伙來」群組
    ，敘述與告訴人民事訴訟經過時，故意稱精神慰撫金為「精
    神障礙」之手法、犯罪所生損害、被告犯後態度，兼衡被告
    於本院審理時自承之智識程度、家庭生活狀況（見本院卷第
    86頁）、告訴人於本院審理時所表示請本院依法量刑之意見
    （同上頁）等一切情狀，量處如主文所示之刑，並諭知易服
    勞役之折算標準。
據上論斷，應依刑事訴訟法第299條第1項前段，判決如主文。
本案經檢察官張長樹偵查起訴，檢察官陳宜愔到庭執行職務。　
中　　華　　民　　國　　111 　年　　7 　　月　　29　　日
                  刑事第五庭法　官　吳佳齡
以上正本證明與原本無異。
如不服本判決應於收受送達後20日內向本院提出上訴書狀，並應
敘述具體理由；其未敘述上訴理由者，應於上訴期間屆滿後20日
內向本院補提理由書（均須按他造當事人之人數附繕）「切勿逕
送上級法院」。
中　　華　　民　　國　　111 　年　　7 　　月　　29　　日
                            書記官  王一芳 
附錄論罪法條：
刑法第310條
意圖散布於眾，而指摘或傳述足以毀損他人名譽之事者，為誹謗
罪，處1年以下有期徒刑、拘役或1萬5千元以下罰金。
散布文字、圖畫犯前項之罪者，處2年以下有期徒刑、拘役或3萬
元以下罰金。
對於所誹謗之事，能證明其為真實者，不罰。但涉於私德而與公
共利益無關者，不在此限。